【裁判字號】    94,上訴,3767
【裁判日期】    950223
【裁判案由】    強盜
【裁判全文】
臺灣高等法院刑事判決                94年度上訴字第3767號
上  訴  人  臺灣臺北地方法院檢察署檢察官
被      告  丙○○
                    （另案於臺灣臺北監獄執行中）
指定辯護人  本院公設辯護人  乙○○
上列上訴人，因被告強盜案件，不服臺灣臺北地方法院94年訴字
第341 號，中華民國94年10月19日第一審判決（起訴案號：臺灣
臺北地方法院檢察署94年度偵字第3482號）提起上訴，本院判決
如下：
    主  文
上訴駁回。
    事  實
一、丙○○與甲○○為鄰居關係，彼此並不熟識，丙○○於民國
    （下同）94年2月7日上午11時許，在台北市○○區○○路4
    段107巷52 號前，與步行中之甲○○擦身而過時，開口向甲
    ○○借用新臺幣（下同）20元，甲○○即自其上衣口袋內取
    出20元交予丙○○，丙○○見甲○○右後褲袋鼓起內置放有
    皮夾一只，竟意圖為自己不法之所有，乘甲○○不備而不及
    抗拒之際，徒手自其右後褲袋內抽走該只皮夾（內有現金2
    萬1千元，身分證、健保卡、榮民證、殘障手冊各1張），而
    搶奪得手，並將該只皮夾內現金2萬1千元取出放入自己皮夾
    後，將該只皮夾及上開證件丟棄於同路4段103號前行道樹下
    ，適逢員警巡邏行經該處，甲○○乃向警報案，為警於107
    巷巷口當場逮捕丙○○，並自伊皮夾內起出贓款2萬1千元，
    且經伊指稱，而查獲甲○○皮夾及證件。
二、案經台北市政府警察局文山第一分局報請台灣台北地方法院
    檢察署檢察官偵查起訴。
    理  由
一、訊據被告丙○○，對其有於上開時地，搶奪甲○○皮夾犯行
    ，先後於偵審中供承不諱，核與證人即被害人甲○○於原審
    時證述之情節相符，並有贓物認領保管單1 紙、查獲現場照
    片6張附卷可稽（參見偵查卷15至18 頁），足徵被告出於任
    意性之自白，核與事實相符，自堪憑信。公訴人雖以甲○○
    警詢中之指述，認被告係見其年老中風，行動不便，而強行
    取走被害人藏置於臀部、椅子間之皮夾云云。經查：
  1.證人甲○○於原審時證稱：「（被告取走你的皮夾時，你放
    在何處? ）褲子後面的口袋內，我當時是站著，一支手拿著
    手杖，被告直接伸手把我的皮夾拿走。」、「被告直接從我
    口袋將我的皮夾抽出後逃走，我開口叫的時候，被告就跑了
    」、「當時我有從上衣口袋拿20元給被告，我掏錢的時候，
    被告看到我的口袋鼓鼓的，才伸手拿我褲子口袋內的皮夾，
    然後才步行離開」等語（參見原審94年10月5日審理筆錄4、
    5、10 頁），核與被告供承：「他（指證人）拿錢給我時候
    ，我看到他的皮夾內還有錢，就起意拿走他的皮夾」等情節
    相符（參見同前筆錄8頁）。
  2.又證人係17年1月3日出生，於本件事實發生時已達77歲高齡
    ，並中風20餘年，雙手僅可慢慢抬起，且步行緩慢，領有殘
    障手冊等情，業據原審詢明其年籍資料並經其陳明身體狀況
    在卷（參見原審同前筆錄3 頁），證人於原審時亦明確證稱
    「（被告有無對你施用強暴脅迫? ）沒有，他就直接把我的
    皮包拿走」，是以證人身體狀況欠佳，且動作緩慢，被告先
    開口借錢再伺機犯案等情形觀之，被告既已得知被害人皮夾
    所在，並有意奪取，自可即時動手取得，斷無等待證人將皮
    夾移置臀部與涼椅間，以完成其藏置防護動作後，始行著手
    強取之可能，則證人甲○○於警詢時所為被害情形之指述，
    尚難採信，自應以其於原審具結所為之證詞，核與常情相符
    ，而堪可採。
  3.公訴人於原審論告時，雖以被告見被害人年老且行動不便，
    強行自其右後方取走皮夾，認被告係犯強盜罪云云。然按，
    強盜罪需以強暴、脅迫、藥劑、催眠術或他法，至使不能抗
    拒而取他人之物或使他人交付，為其構成要件，依前述犯罪
    事實，本案被告僅係乘被害人甲○○不備，不及抗拒之際，
    徒手奪取被害人置於右後褲袋內皮夾，並未施用強暴、脅迫
    於被害人，自無因此至被害人有不能抗拒之情形，被害人縱
    因年老行動不便而無法抗拒，無礙被告上開奪取行為之認定
    ，核與強盜罪之構成要件，尚屬有間。從而，本件搶奪事證
    明確，被告前揭犯行，洵堪認定，應依法論科。
二、核被告所為，係犯刑法第325條第1項之搶奪罪。公訴人雖認
    被告係犯強盜罪云云，然依上所述，核與強盜罪之構成要件
    尚屬有間，公訴人認被告所為係犯強盜罪，容有未洽，起訴
    法條自應予變更。又被告雖於本院辯稱：伊心生悔意，馬上
    返回現場，跟警察說是伊拿走被害人物品云云，但依本案之
    偵查卷證，足見係被害人向警報案後，始經警員查獲被告，
    且起獲贓款及被告丟棄之被害人皮夾，是被告上開所辯云云
    ，自難採取。再者，原審指定辯護人聲請法院囑託台北市立
    療養院鑑定被告之精神狀況，以查明被告於行為當時有無精
    神耗弱或心神喪失之情形，茲依被告於警詢時陳稱伊因吸食
    強力膠精神恍惚，才會強盜甲○○，惟伊於警詢、偵查及原
    審訊問時，對於如何取走被害人置於右後褲袋內之皮夾，並
    於得手後取出皮夾內之現金而將皮夾及證件丟棄，及於查獲
    後帶同警方至丟棄地點尋獲該皮夾、證件，並表示係因一時
    貪念始起意搶奪被害人之皮夾等犯罪前後歷程，均能為清楚
    之描述，足見伊行為當時對於外界事務知覺理會、判斷作用
    及自由決定意思之能力，並未有喪失或較普通人之平均程度
    ，顯然減退而達於心神喪失或精神耗弱之程度，應甚明顯。
    況原審囑託台北市立聯合醫院松德院區為精神鑑定結果，亦
    同此認定，有該院94年8月2日北市醫松字第09432387900 號
    函檢附精神鑑定報告書1件附卷可稽（參見原審卷一第102頁
    ），足認被告行為當時之精神狀態並未有異常致足影響其責
    任能力之情形，亦堪認定。原審經審理之結果，認被告罪證
    明確，因而適用刑法第325條第1項等規定，並審酌被告年輕
    力壯，不思以正途賺取金錢，竟因一時貪念搶奪他人財物，
    惟其手段及所生危害尚非重大，搶得之財物均已返還被害人
    ，並於犯後坦承犯行，態度良好等一切情狀，量處被告有期
    徒刑七月，以示懲儆，經核其認事用法尚無違誤，量刑亦屬
    允當。
三、檢察官上訴意旨略稱：
(一)本件被害人甲○○係於17年1月3日生，案發當時為77歲，並
    已中風20餘年，雙手僅可緩緩抬起，行動緩慢，領有殘障手
    冊，顯見被害人甲○○無法如正常人般有抗拒外力之能力，
    被告丙○○係61年12月27日生，案發當時為32歲，身強體健
    （身高173‧5公分，體重86公斤），常人見被告丙○○猶有
    畏怖之心，被害人甲○○既與被告丙○○素未認識，被告丙
    ○○見其可欺，初以相借新臺幣20元為藉口接近，繼而視其
    無法抵抗，公然自其褲子口袋內取走皮夾，原判決以被害人
    甲○○因年老行動不便而無法抗拒，非被告丙○○所致，論
    以搶奪罪責，固非無見，惟審酌被害人甲○○到庭作證時，
    皮夾繫有防盜鍊，口齒不清，應無法高聲呼救，被告丙○○
    強取財物之際，被害人甲○○是否如原判決所認係乘被害人
    不備不及抗拒，非無研求之餘地。況且，強盜罪之被害人縱
    使實際無抵抗行為，以被告所使用之手段足以抑壓被害人之
    抗拒或使被害人身體上、精神上，處於不能抗拒之狀態為已
    足，其暴力縱未與被害人身體接觸，仍不能不謂有強暴、脅
    迫行為（最高法院20年非字第84號、22年上字第317 號判例
    參照）。
(二)被告丙○○前於92年5 月18日以強力膠灌食親生之子，經判
    處有期徒刑10年確定，本件被警方逮捕後方交出搶得財物，
    參以原審94年4 月18日第一次開庭時被告丙○○無故拒絕到
    庭，經拘提到庭，竟於法警執行拘提時，否認係本人，嗣為
    精神喪失抗辯，由臺北市立聯合醫院於94年8月2日以北市醫
    松字第09432387900 號函檢附之精神鑑定報告書，指被告丙
    ○○所言無如妄想般明顯乖離現實之內容，在多項不同目的
    之作業上，呈現造假之高度可能，可知被告丙○○毫無法紀
    觀念，犯後態度不佳，原審未見及此，僅量處有期徒刑7月
    過輕云云。
四、惟查，檢察官指稱被害人皮夾有防盜鍊，並無客觀事證可憑
    ，而依偵查卷皮夾相片以觀，亦難佐證檢察官之指稱，洵堪
    採取。況該皮夾在被害人取錢時，已遭被告查悉放置處所，
    被告再搶奪該皮夾，被害人於原審亦證稱被告並未施用強暴
    、脅迫之手段，則該皮夾縱有該防盜鍊，亦難佐證被告所為
    之舉止，即係強盜行為。又被害人於原審經交互詰問時，就
    案情均能供述，且證稱「有呼叫」、「被告直接從我口袋將
    我的皮夾抽出後逃走，我開口叫的時候，被告就跑了」等語
    在卷，則檢察官指稱被害人口齒不清云云，亦難逕信，更難
    認與被告之行為究係強盜或搶奪，有何關連，換言之，被告
    之舉止，客觀上堪認係搶奪行為時，縱因被害人未及呼叫，
    亦難改論以強盜犯行，是本件依被害人於原審證述，及被告
    於偵審中之供稱情節，堪認係搶奪犯行，檢察官上開上訴之
    論述，難以推翻原判決認定之基礎。且檢察官所引之判決，
    與本件案例不相同，不能援用，附此載明。又被告素行不佳
    ，但原判決已就被告應量處有期徒刑七月，詳述認定之理由
    在卷，被害人亦未受傷，所失財物均已取回，則檢察官猶指
    稱原審量刑過輕云云，亦難逕取。從而，檢察官以被告所為
    ，應係強盜犯行，且原審量刑過輕，指摘原判決不當，依上
    所述，難認可採，其上訴核為無理由，自應予駁回。
據上論斷，應依刑事訴訟法第368條，判決如主文。
本案經檢察官許仲瑩到庭執行職務
中    華    民    國    95    年    2     月    23    日
                  刑事第六庭  審判長法  官  陳  祐  治
                                    法  官  莊  謙  崇
                                    法  官  蔡  聰  明
以上正本證明與原本無異。
如不服本判決，應於收受送達後十日內向本院提出上訴書狀，其
未敘述上訴之理由者並得於提起上訴後十日內向本院補提理由書
（均須按他造當事人之人數附繕本）。
                                    書記官  郭  台  發
中    華    民    國    95    年    2     月    23    日
附錄：本案論罪科刑法條全文
刑法第325條：
意圖為自己或第3 人不法之所有，而搶奪他人之動產者，處六月
以上五年以下有期徒刑。
因而致人於死者，處無期徒刑或七年以上有期徒刑，致重傷者，
處三年以上十年以下有期徒刑。
第1項之未遂犯罰之。


司法院資訊處製作；財團法人民間司法改革基金會備份。
